ACORDAO-COMPLETO-2363132

ACÓRDÃO 8515/2019 ATA 30/2019 - PRIMEIRA CÂMARA

VISTOS, relatados e discutidos estes autos de recurso de reconsideração interposto pelo Sr. Luis Carlos Uchoa Saunders contra o Acórdão 1291/2018-TCU-Primeira Câmara;
ACORDAM os Ministros do Tribunal de Contas da União, reunidos em Sessão da Primeira Câmara, ante as razões expostas pelo Relator, em:
9.1. conhecer do recurso de reconsideração, com fundamento nos arts. 32, inciso I, e 33 da Lei 8.443/1992, para, no mérito, negar-lhe provimento;
9.2. dar ciência da presente deliberação ao recorrente.

Recurso de reconsideração interposto contra decisão que julgou irregulares as contas do recorrente e condenou-o ao recolhimento do débito e multa em razão de prejuízos causados na execução de contrato cujo objeto era a manutenção de equipamentos de informática.

Primeira Câmara

Universidade Federal do Ceará.

3. Recorrente: Luis Carlos Uchoa Saunders (XXX.149.103-XX).

13.1. Ministros presentes: Walton Alencar Rodrigues (Presidente), Benjamin Zymler, Bruno Dantas e Vital do Rêgo (Relator).
13.2. Ministros-Substitutos presentes: Augusto Sherman Cavalcanti e Weder de Oliveira.

ACORDAO-COMPLETO-2521987

Acórdão de Relação 1407/2022 - Primeira Câmara

Acórdão de Relação

VITAL DO RÊGO

Ministro Bruno Dantas.

Reproduzo a seguir, a título de relatório, a instrução de mérito lançada à peça 161, que contou com as concordâncias da subunidade, peça 162, da unidade, peça 163, e do Ministério Público junto ao TCU, peça 164:
INTRODUÇÃO
Trata-se de recurso de reconsideração (peça 135) interposto por Luis Carlos Uchoa Saunders, Pró-Reitor de Administração, contra o Acórdão 1291/2018-TCU-Primeira Câmara (peça 103) , da relatoria do Ministro Bruno Dantas, prolatado nos seguintes termos. Destacam-se os itens alcançados pelo efeito suspensivo do recurso:
VISTOS, relatados e discutidos estes autos de tomada de contas especial instaurada pela Universidade Federal do Ceará em razão de prejuízos causados ao erário na execução do contrato celebrado com a empresa Audiosom Comércio e Serviços Audiovisuais Eventos e Promoções Ltda., decorrente do pregão para registro de preços 130/2010 (processo 9.965/09-82) , cujo objeto era a manutenção de scanners, impressoras e outros dispositivos,
ACORDAM os Ministros do Tribunal de Contas da União, reunidos em sessão da Primeira Câmara, ante as razões expostas pelo Relator, em:
9.1. declarar a nulidade da citação dirigida a Antônio Arilo Gonçalves Cavalcanti por meio do ofício 2.610/2016-TCU/Secex-CE e excluí-lo da presente relação processual, haja vista o seu falecimento ocorrido em 11/5/2014;
9.2. considerar revel, para todos os efeitos, Luis Carlos Uchoa Saunders e a empresa Audiosom Comércio e Serviços Audiovisuais Eventos e Promoções Ltda., dando-se prosseguimento ao processo, com fundamento no art. 12, § 3º, da Lei 8.443/1992;
9.3. com fundamento nos arts. 1º, inciso I, 16, inciso I, e 17, da Lei 8.443/1992, julgar regulares as contas de Valderi Dias Ferreira Filho, dando-lhe quitação plena;
9.4. com fundamento no art. 58, inciso II, da Lei 8.443/1992, aplicar individualmente a Joana D'arc Cabral  Figueiredo  e  a  Luis  Carlos  Uchoa  Saunders  multa  no  valor  de  R$ 40.000,00 (quarenta mil reais) em razão das irregularidades descritas nos ofícios de audiência que lhes foram endereçados, atualizado monetariamente desde a data do presente acórdão até a do efetivo recolhimento, se for pago após o vencimento, na forma da legislação vigente, fixando o prazo de 15 (quinze) dias, a contar do recebimento da notificação, para que seja comprovado, perante este Tribunal, o recolhimento da quantia ao Tesouro Nacional, nos termos do art. 23, inciso III, alínea "a", da referida Lei, c/c o art. 214, inciso III, alínea "a", do Regimento Interno do TCU;
9.5. com fundamento nos arts. 1º, inciso I,  16,  inciso  III,  alíneas  "b"  e  "c",  e  19,  da  Lei 8.443/1992, julgar irregulares as contas dos responsáveis abaixo indicados, condenando- os solidariamente ao pagamento do débito discriminado a seguir, atualizado monetariamente e acrescido dos juros de mora devidos, calculado desde a data de ocorrência indicada até sua efetiva quitação, na forma da legislação vigente, fixando o prazo de 15 (quinze) dias, a contar do recebimento da notificação, para que seja comprovado, perante este Tribunal, o recolhimento da quantia ao Tesouro Nacional, nos termos do art. 23, inciso III, alínea "a", da referida Lei, c/c o art. 214, inciso III, alínea "a", do Regimento Interno do TCU:
9.5.1. Responsáveis solidários: Joana D'arc Cabral Figueiredo, Luis Carlos Uchoa Saunders, Rejane Ferreira Gomes Viana, Ricardo Alírio Martins Cavalcanti e a empresa Audiosom Comércio e Serviços Audiovisuais Eventos e Promoções Ltda.:
	DATA DA OCORRÊNCIA
	VALOR ORIGINAL (R$) 

	31/12/2010
	100.616,00

	15/7/2011
	362.869,00

9.5.2 Responsáveis solidários: Joana D'arc Cabral Figueiredo, Luis Carlos Uchoa Saunders, Maria Celeste Ferreira Gomes Viana e a empresa Audiosom Comércio e Serviços Audiovisuais Eventos e Promoções Ltda.:
	DATA DA OCORRÊNCIA
	VALOR ORIGINAL (R$) 

	31/12/2011
	181.984,00

	28/2/2012
	56.600,00

9.6 com fundamento no art. 57 da Lei 8.443/1992, aplicar individualmente aos responsáveis abaixo indicados multa no valor discriminado a seguir, atualizado monetariamente desde a data do presente acórdão até a do efetivo recolhimento, se for pago após o vencimento, na forma da legislação vigente, fixando o prazo de 15 (quinze) dias, a contar do recebimento da notificação, para que seja comprovado, perante este Tribunal, o recolhimento da quantia ao Tesouro Nacional, nos termos do art. 23, inciso III, alínea "a", da referida Lei, c/c o art. 214, inciso III, alínea "a", do Regimento Interno do TCU:
9.6.1. Joana D'arc Cabral Figueiredo, Luis Carlos Uchoa Saunders e a empresa Audiosom Comércio e Serviços Audiovisuais Eventos e Promoções Ltda.: R$ 100.000,00 (cem mil reais) ;
9.6.2. Rejane Ferreira Gomes Viana e Ricardo Alírio Martins Cavalcanti: R$ 70.000,00 (setenta mil reais) ;
9.6.3. Maria Celeste Ferreira Gomes Viana: R$ 35.000,00 (trinta e cinco mil reais) ;
9.7. com fundamento no art. 26 da Lei 8.443/1992, autorizar, se requerido, o pagamento da importância devida em até 36 (trinta e seis) parcelas mensais e consecutivas, fixando o prazo de 15 (quinze) dias, a contar do recebimento da notificação, para que seja comprovado, perante este Tribunal, o recolhimento da primeira parcela, e de 30 (trinta) dias, a contar da parcela anterior, para que seja comprovado o recolhimento das demais parcelas, devendo incidir sobre cada valor mensal os correspondentes acréscimos legais, na forma prevista na legislação vigente, além de alertar que a falta de comprovação do recolhimento de qualquer parcela importará no vencimento antecipado do saldo devedor, nos termos do art. 217 do Regimento Interno do TCU;
9.8 com fundamento no art. 28 da Lei 8.443/1992, autorizar, desde logo, a cobrança judicial das dívidas, caso não atendida a notificação;
9.9. com fundamento no art. 16, § 3º, da Lei 8.443/1992, c/c art. 209, § 7º, do Regimento Interno do TCU, remeter cópia deste acórdão à Procuradoria da República no Ceará, para adoção das medidas que entender cabíveis;
9.10. dar ciência deste acórdão à Universidade Federal do Ceará e aos responsáveis.
HISTÓRICO
Esta tomada de contas especial (TCE) foi instaurada pela Universidade Federal do Ceará (UFC) em razão de prejuízos causados ao erário na execução do contrato celebrado (peça 2, p. 14-20) entre a Universidade e a empresa Audiosom Comércio e Serviços Audiovisuais Eventos e Promoções Ltda., decorrente do pregão para registro de preços 130/2010 (processo de sindicância 9.965/09-82) , cujo objeto era a manutenção de scanners, impressoras e outros dispositivos pertencentes à UFC.
As irregularidades relacionadas aos danos ensejadores da instauração desta TCE foram encontradas pela Controladoria-Geral da União no Estado do Ceará (CGU/CE) , conforme o teor da nota de auditoria 201203088/03 (peça 4, p. 206-peça 5, p. 9) , que indicou prejuízo potencial no montante de R$ 1.514.482,59. Diante disso, a UFC constituiu, primeiro, uma comissão de sindicância e, posteriormente, uma de TCE.
A referida comissão de sindicância produziu o relatório final (peça 1, p. 5-48) , por meio do qual, essencialmente, propôs a instauração de TCE, para apurar as responsabilidades e obter o ressarcimento do dano sofrido pela universidade.
A segunda comissão de TCE, diferentemente da primeira, elaborou um relatório conclusivo (peça 10, p. 318-340) , mas apenas quanto à ocorrência de prejuízo ao erário, no valor de R$ 316.406,00, já que não conseguiu estabelecer objetivamente a responsabilidade dos servidores da UFC envolvidos no processo, tendo responsabilizado somente a empresa prestadora de serviços (Audiosom Comércio e Serviço Audiovisual Ltda) .
Os autos foram encaminhados ao TCU, após a emissão do parecer da Controladoria-Geral da União (CGU) constante do Relatório de Auditoria nº 1.903/2013 (peça 10, p. 410-412) , de 20/12/2013, cuja conclusão se alinhou à da comissão de TCE, qual seja: responsabilizar apenas a empresa Audiosom Comércio e Serviço Audiovisual Ltda. pelo débito de R$ 316.406,00.
Neste Tribunal de Contas, as seguintes providências foram propostas (peça 43) e autorizadas, por meio do Acórdão 6445/2016-TCU-Primeira Câmara (peça 47) : a) revisar o valor do débito para R$ 702.069,00, conforme informações prestadas (peça 33) pela própria UFC; b) desconsiderar a personalidade jurídica da empresa Audiosom, para responsabilizar seus sócios Ricardo Alírio Martins Cavalcanti, Rejane Ferreira Gomes Viana, Antônio Arilo Gonçalves Cavalcanti e Maria Celeste Ferreira Gomes Viana pelo débito apurado; c) realizar a citação solidária de Luis Carlos Uchoa Saunders, de Joana D'arc Cabral Figueiredo, da empresa Audiosom e dos seus sócios, na medida de suas responsabilidades; e d) realizar a audiência de Luis Carlos Uchoa Saunders, Joana D'arc Cabral Figueiredo e Valderi Dias Ferreira Filho.
Portanto, para o cumprimento do supracitado acórdão, o Sr. Luis Carlos foi notificado em audiência e citação pelas irregularidades descritas nos ofícios 2601/2016-TCU/SECEX-CE e 2606/2016-TCU/SECEX-CE (peças 50 e 51) . Como essas notificações não foram efetivadas (peças 66, 67 e 72) , procedeu-se à citação por edital (peças 87-88) .
Em sua análise de mérito (peça 98) , a Secex/CE concluiu pelo acolhimento das razões de justificativa de Valderi Dias Ferreira Filho, mas rejeitou a defesa apresentada por Joana D'arc Cabral Figueiredo, citada solidariamente com o recorrente (considerado revel) , motivo pelo qual foi proposto o julgamento pela irregularidade de suas contas, com imputação do débito e aplicação de multa.
Ao analisar esta TCE, a Primeira Câmara desta Corte anuiu ao encaminhamento alvitrado pela Unidade Técnica e proferiu o Acórdão 1291/2018-TCU-Primeira Câmara (peça 103) , na forma transcrita no início desta instrução.
Neste instante, insatisfeito, o ex-Reitor Luis Carlos Uchoa Saunders interpõe o presente recurso de reconsideração, por meio do qual pleiteia que seja excluída a sua responsabilização nesta TCE.
EXAME DE ADMISSIBILIDADE
Reitera-se o exame preliminar de admissibilidade realizado por esta Serur (peças 155-56) , ratificado pelo Exmo. Ministro-Relator, Vital do Rêgo (peça 158) , para conhecer do recurso de reconsideração (peça 135) , com fundamento nos artigos 32, inciso I, e 33 da Lei 8.443/92, c/c o art. 285 do RI/TCU, suspendendo-se  os efeitos referentes aos itens 9.4, 9.5, 9.5.1, 9.5.2, 9.6, 9.6.1 e 9.8 do acórdão recorrido (peça 103) .
EXAME DE MÉRITO
Delimitação
1.1. Constitui objeto deste recurso estabelecer:
a) se o instituto da revelia foi adequadamente aplicado nesta TCE;
b) se a responsabilização do recorrente levou em conta sua conduta individual ante as circunstâncias concretas presentes no processo;
c) se é aplicável ao recorrente a condenação de forma solidária com outros responsáveis.
Aplicação e efeitos da revelia
Argumenta o recorrente que neste caso concreto a revelia é inaplicável, pois, conforme preceitua o "art. 320" do Código de Processo Civil, em algumas circunstâncias, ainda que ela tenha ocorrido, não deve ser aplicada. São elas: a) a pluralidade de responsáveis citados no polo passivo e b) a ação versar sobre direitos indisponíveis. (Peça 135, p. 1-2) .
1.2. Argui também que deve ser concedido ao responsável, que for citado por edital, o direito de nomear curador especial, para que este realize a sua defesa. Sopesa que esse procedimento é necessário para evitar a nulidade do processo, bem como para garantir a obediência aos princípios constitucionais do contraditório, da ampla defesa e do devido processo legal.
Análise:
1.3. O argumento do recorrente não lhe é favorável, pois, diferentemente do que ele afirma, no Tribunal, a revelia não necessariamente conduz à presunção de ter como verdadeiras todas as imputações levantadas contra ele. Ou seja, no TCU as consequências da revelia diferem do que ocorre no processo civil, no qual se opera a presunção da verdade narrada pelo autor.
1.4. Desse modo, a não apresentação de defesa pelo responsável apenas viabiliza a normal tramitação do processo, que deve seguir seu fluxo ordinário de apuração. Portanto, a condenação de responsável revel pelo Tribunal deve estar devidamente embasada em provas robustas e contundentes que caracterizem sua conduta irregular e o dano causado ao erário. É esse o entendimento da remansosa jurisprudência do Tribunal, a exemplo dos Acórdão 4704/2014-TCU-Primeira Câmara (Rel. Ministro Bruno Dantas) , 2.369/2013-TCU-Plenário (Rel. Ministro Benjamin Zymler) , 2.070/2015- TCU-Plenário (Rel. Ministro Vital do Rêgo) .
1.5. E foi isso que ocorreu neste caso concreto, no qual houve, inclusive, a "pluralidade de responsáveis" (regularmente citados) pelas mesmas irregularidades, já que a Sra. Joana D'arc Cabral Figueiredo (ex-Diretora de Administração da UFC) foi citada pelas mesmas condutas indevidas atribuídas ao Sr. Luis Carlos Uchoa Saunders (ex-Reitor de Administração da UFC) .
1.6. Constata-se, assim, que como a defesa apresentada pela Sra. Joana D'arc Cabral Figueiredo foi rejeitada, o recorrente foi condenado em solidariedade com a ex-Diretora, pois, como já mencionado, houve a tentativa de audiência e citação solidária dos responsáveis, nos termos dos ofícios acostados às peças 49, 50, 51 e 53 destes autos. Diante da não efetivação dessas comunicações processuais (peças 66, 67 e 72) , procedeu-se à citação por edital (peças 87-88) .
1.7. Quanto à alegação do recorrente de que tem o direito de nomear curador especial, verifica-se que nos processos do TCU, não há obrigatoriedade de sua constituição para promover a defesa do responsável revel citado por edital, em face da inexistência de previsão na Lei 8.443/1992 ou no Regimento Interno do TCU. Nessa linha interpretativa os Acórdão 97/2016-TCU-Plenário (Ministro-Relator Augusto Nardes) .
1.8. Dessa maneira, não se pode acolher essas razões recursais aduzidas pelo recorrente.
 Responsabilização pela conduta individual
1.9. A respeito do seu comportamento individual, o ex-Reitor pondera que foi fiel aos preceitos da administração pública e que a condenação imposta pelo TCU é desproporcional, já que as irregularidades administrativas ocorridas durante sua gestão decorreram mais de "precariedade orçamentária" do que propriamente de má-fé. (Peça 135, p. 4) .
1.10. Assinala, em síntese, que não houve locupletamento, porquanto sempre agiu honestamente, com inteira dedicação à Universidade. Embora reconheça que "as ações operacionais não foram as mais adequadas" (peça 135, p. 5) , enfatiza que não foram condutas desonestas.
1.11. Argui especificamente que não há provas de que ele destruiu ordens de serviços, conduta esta a ele atribuída. Nessa linha, menciona o art. 63, da Lei 4.320/1964, para defender que neste dispositivo legal as exigências são genéricas, razão pela qual questiona "a imputação de culpa pela falta de fiscalização da execução contratual referente ao pregão 130/2010, por se tratar de conduta absolutamente inexigível". (Peça 135, p. 6-7) .
1.12. Sobre essa questão, o recorrente reproduz excertos doutrinários a respeito da teoria da responsabilidade objetiva, a fim de dar suporte à sua linha de argumentação, segundo a qual: a) a imputação seria desmedida por não ter sido informado na citação acerca da deficiência específica na fiscalização dos atos do delegado; b) "a responsabilidade oriunda da má fiscalização foge à teoria da responsabilidade objetiva que pauta o Direito Administrativo, porquanto trata-se de uma conduta omissiva" e c) não existiria o elemento subjetivo "culpa" nas razões de decidir da equipe técnica do TCU, o que impossibilitaria a sua responsabilização pelo suposto dever de fiscalização de atos dos subordinados. (Peça 135, p. 7-8) .
1.13. O ex-Reitor também faz referência às medidas adotadas com o objetivo de resguardar o erário e melhorar a estrutura da Universidade do Ceará, como a abertura da Concorrência Pública nº 04/2012, cuja finalidade foi a contratação de assessoria técnica especializada para apoio, notadamente, aos procedimentos relacionados a licitações e contratos.
1.14. Alega que a carência de pessoal e a expansão universitária da época são fatores que contribuíram decisivamente para a inadequação da estrutura operacional existente, o que pode ter dado ensejo a um trabalho desorganizado, mas não desonesto e que fosse com a intenção de locupletar-se de recursos públicos.
1.15. Diante de todo esse contexto, o responsável pede respeitosamente ao Tribunal que considere os fatos ora relatados, a fim de aplicar uma penalidade proporcional e razoável, além de levar em conta a dosimetria da pena, pois entende que as circunstâncias indicam a regularidade de sua gestão.
Análise:
1.16. Os elementos oferecidos pelo Sr. Luis Carlos neste recurso de reconsideração - somente em nível argumentativo - revelam-se insuficientes para afastar as diversas irregularidades que lhe são atribuídas.
1.17. Inicialmente cabe frisar que as condutas irregulares imputadas ao ex-Reitor têm origem no próprio Relatório Final elaborado pela comissão permanente responsável pelo processo de sindicância instaurado no âmbito da Universidade Federal do Ceará (peça 1, p. 5-48) , conforme os tópicos parcialmente transcritos a seguir, extraídos da conclusão do referido documento (peça 1, p. 33-36) :
indício de prática de crime contra a Lei de Licitações (art. 90) , envolvendo as empresas PR3 Comércio e Serviços Digitais Ltda. e Audiosom Comércio e Serviço Audiovisual Ltda., tendo em vista a ocorrência dos seguintes fatos:
a) conhecimento antecipado por parte da empresa Audiosom das exigências que foram inseridas na 2ª versão do edital do Pregão n° 130/2010: itens 8.03.05 (possuir nos quadros de pessoal 6 técnicos, sendo 3 técnicos com data de contratação superior ou igual a 30 dias da data da abertura do certame) e8.03.02 (número de veículos, com carga de 5M3) , representando infração ao art. 37, caput da CF/88 e ato de improbidade administrativa, disposto no art.11, caput, inc. Ida Lei n° 8.429/92 (itens 4.28 a 4.43) ;
b) burla ao caráter competitivo dos Pregões n° 130/2010 e 119/2011, mediante a inclusão de dispositivos contrários à norma legal, notadamente o art. 37, caput da CF/88, os arts. 3°, 1°, inc. I; 7°, § 5°; 30, inc. II, § 1°, inc. I, todos da Lei de Licitações e o art. 5° do Decreto n° 5.450/2005, além de diversos julgados do TCU, a seguir evidenciados:
 (...) 
inexistência de supervisão sobre as atividades da Diretora do Departamento de Administração, sua subordinada direta (culpa in vigilando) (art. 13 c/c o art. 30, inc. I, V, VII do Regimento da Reitoria da UFC) , sendo com ela responsável solidário pelos prejuízos causados face a sua condição de ordenador de despesa, tendo em vista o descumprimento por parte da servidora de diversas normas legais e contratuais referente aos Pregões n°s 119/2011 e 130/2010:
 (...) 
ratificação dos atos do Pregoeiro oficial que levou à adjudicação/homologação indevida da  empresa  PR3  Comércio  e  Serviços  Digitais  Ltda.-EPP  em  relação  ao  Pregão  n° 119/2011, beneficiada por atos cometidos por Pregoeiro oficial, em descumprimento a dispositivos da norma editalícia:
 (...) 
ausência de nomeação do representante da Administração para fiscalizar a boa execução dos contratos celebrados em relação aos Pregões n°s 119/2011 e130/2010, nos moldes do art. 67 da Lei de Licitações (itens 4.14, letra "g" e 4.22) ;
1.18. Foi com base nessas irregularidades que o recorrente foi chamado a se pronunciar perante o Tribunal, conforme peças 87-88, na forma autorizada pelo Acórdão 6445/2016-TCU-Primeira Câmara (peça 47) , após diversas instruções com vistas ao saneamento dos autos (peças 11, 30 e 43) .
1.19. Entretanto, embora tenha sido validamente citado, o ex-Reitor manteve-se inerte, o que levou o Tribunal a considerá-lo revel, como já debatido no item 14 desta instrução.
1.20. Vê-se, portanto, que os autos evidenciam com robustez as condutas irregulares atribuídas individualmente ao recorrente, as quais, como já sinalizado, também foram atribuídas à Sra. Joana D'arc Cabral Figueiredo, ex-Diretora de Administração da UFC, razão pela qual foram citados solidariamente.
1.21. Sobre a quantificação do débito, verifica-se que o Tribunal se baseou em informações recebidas da própria UFC (peça 33) , em resposta à diligência proposta pela instrução acostada à peça 30, o que deu ensejo ao Acórdão 6445/2016-TCU-Primeira Câmara (peça 47) , conforme consta do parágrafo 1.7.3 e subitens dessa deliberação.
1.22. Acerca da responsabilização individual do recorrente, identificam-se na TCE referências aos fatos de ele ter sido ordenador de despesas (peça 1, p. 33) , ter homologado o edital (peça 2, p. 11) , além de ter sido o signatário do contrato com a empresa Audiosom Comércio e Serviço Audiovisual Ltda. (peça 2, p. 14-20) . Os referidos atos executados pelo recorrente o tornam responsável pelas irregularidades que deram causa ao débito apurado, já que, inequivocamente, viabilizaram a execução das despesas impugnadas nestes autos, evidenciando o nexo causal entre sua conduta e o dano.
1.23. Portanto, essas alegações oferecidas pelo recorrente são insuficientes para fazer frente às supramencionadas evidências presentes nos autos que o vinculam pessoalmente aos atos apontados como irregulares e ensejadores de prejuízo ao erário.
1.24. Assim, diferentemente do que afirma o ex-Reitor, a conduta diversa exigida ante as situações descritas neste caso concreto seria no sentido de promover uma supervisão mais direta na execução do contrato, bem como ter atentado para que não existissem no edital tantas cláusulas restritivas à competitividade, com evidentes sinais de direcionamento.
1.25. Sobre o argumento de que não agiu com dolo, má-fé nem se locupletou de recursos públicos, esclarece-se que a apuração de responsabilidade nas matérias submetidas à apreciação do TCU não se vincula à indicação de conduta dolosa do agente. Impõe-se ao gestor público o dever de demonstrar a boa e regular aplicação dos recursos sob sua guarda, sendo que a omissão ou falta de exação no cumprimento dessa obrigação induz à presunção de culpa. A jurisprudência do TCU caminha nessa direção, a exemplo do Acórdão 760/2013-TCU-Plenário, da relatoria da Ministra Ana Arraes) .
1.26. Dessa forma, conforme aponta a "jurisprudência selecionada" deste Tribunal, a responsabilidade dos jurisdicionados perante o TCU é de natureza subjetiva, caracterizada mediante a presença de simples culpa stricto sensu, sendo desnecessária a caracterização de conduta dolosa ou má-fé do gestor para que este seja responsabilizado. Nessa linha, o Acórdão 6943/2015-TCU-Primeira Câmara, da relatoria do Ministro Bruno Dantas.
1.27. E nesse caso concreto as irregularidades atribuídas ao recorrente ao longo de todo o processo levam à conclusão de que os recursos públicos em questão não foram bem geridos, o que coaduna com os termos do Acórdão 7815/2010-TCU-Primeira Câmara, da relatoria do Ministro José Múcio Monteiro, segundo o qual: "de acordo com a jurisprudência do TCU, em matéria de administração pública, o simples descumprimento de normas impede o reconhecimento da boa-fé, sob o enfoque objetivo, mesmo que a ação não tenha sido voltada intencionalmente para algum resultado".
1.28. Portanto, a despeito de todas as adversidades enumeradas pelo recorrente, tem-se que, em face dos elementos presentes nos autos, seus argumentos não são capazes e elidir as irregularidades que lhe foram imputadas.
1.29. Frisa-se que as supostas adversidades se situam no campo das alegações, uma vez que o recorrente não apresentou provas que as respaldem.
Condenação em solidariedade
1.30. O recorrente questiona as implicações da condenação em solidariedade com os demais responsáveis, pois, conforme alega, não deveria ser a ele aplicada, uma vez que não há comprovação de que ele tenha recebido valores indevidamente. Dessa maneira, pugna para que haja a análise da conduta de forma individual.
1.31. Nesse sentido, diz que as empresas se beneficiam da existência da condenação em solidariedade, pois "a empresa lucrou com o contrato executado, e lucrou com o recebimento de valores ausente a prestação do serviço, e, não existindo patrimônio penhorável, observará incólume à persecução patrimonial do servidor que nada ganhou". (Peça 135, p. 9) .
Análise:
1.32. A condenação em solidariedade aplicada pelo Tribunal nesta TCE seguiu estritamente o comando da Lei Orgânica do TCU, em seu art. 16, que assim preconiza:
Art. 16. As contas serão julgadas:
 (...) 
III - irregulares, quando comprovada qualquer das seguintes ocorrências: (...) 
dano ao Erário decorrente de ato de gestão ilegítimo ao antieconômico;
d) desfalque ou desvio de dinheiros, bens ou valores públicos.
 (...) 
§ 2° Nas hipóteses do inciso III, alíneas c e d deste artigo, o Tribunal, ao julgar irregulares as contas, fixará a responsabilidade solidária: (destaques inseridos) 
do agente público que praticou o ato irregular, e
do terceiro que, como contratante ou parte interessada na prática do mesmo ato, de qualquer modo haja concorrido para o cometimento do dano apurado.
1.33. Assim, não importa se não há comprovação de que o recorrente recebeu valores indevidamente, pois não há nexo entre essa hipótese e a utilização do instituto da solidariedade.
1.34. Da mesma forma, as considerações apresentadas pelo recorrente a respeito de as empresas possivelmente se beneficiarem de serem condenadas solidariamente com agentes públicos em nada contribuem para que a condenação em solidariedade aplicada pelo Tribunal seja revogada.
1.35. Dessa maneira, esses argumentos devem ser rejeitados.
CONCLUSÃO
Das análises anteriores, conclui-se que:
a atribuição de revelia ao recorrente obedeceu ao arcabouço normativo aplicável ao caso, tendo sido o recorrente, inclusive, regularmente citado pelo Tribunal;
a condenação do ex-Reitor deu-se de modo escorreito, pois sua conduta foi devidamente analisada individual e em conjunto com outros agentes envolvidos, uma vez que foi considerada a amplitude de comando relativa à função que exercia;
a aplicação do instituto da solidariedade na condenação ao recorrente apresentou-se pertinente, já que atendeu aos preceitos normativos aplicáveis, bem como às questões de fato concretamente descritas nos autos.
Por essas razões, a proposta será de negativa de provimento ao presente recurso de reconsideração.
PROPOSTA DE ENCAMINHAMENTO
Diante do exposto, submete-se à consideração superior esta análise do recurso de reconsideração interposto por Luis Carlos Uchoa Saunders contra o Acórdão 1291/2018-TCU-Primeira Câmara, para propor, com base nos artigos 32, inciso I, e 33, da Lei 8.443/92, c/c o artigo 285 do RI/TCU:
conhecer do recurso e, no mérito, negar-lhe provimento;
dar ciência aos responsáveis, aos interessados e à Procuradoria da República no Ceará. 
É o relatório.

não há.

Procurador Júlio Marcelo de Oliveira.

RECURSO DE RECONSIDERAÇÃO EM TOMADA DE CONTAS ESPECIAL. CONHECIMENTO. ARGUMENTOS INSUFICIENTES PARA DESCONSTITUIÇÃO DA DECISÃO RECORRIDA. NÃO PROVIMENTO. CIÊNCIA.

TOMADA DE CONTAS ESPECIAL (TCE)

Secretaria de Recursos (Serur).

Examina-se recurso de reconsideração interposto pelo Sr. Luis Carlos Uchoa Saunders contra o Acórdão 1291/2018-TCU-Primeira Câmara, decisão por meio da qual foram julgadas irregulares as contas especiais do recorrente, na condição de Pró-Reitor de Administração da Universidade Federal do Ceará (UFC) , com condenação em débito, juntamente com outros responsáveis, e aplicação de multa.
Na origem, a tomada de contas especial foi instaurada pela UFC em razão de prejuízos causados na execução do contrato celebrado junto à empresa Audiosom Comércio e Serviços Audiovisuais Eventos e Promoções Ltda., cujo objeto era a manutenção de scanners, impressoras e dispositivos afins, decorrente do pregão para registro de preços 130/2010.
As irregularidades ensejadoras da instauração desta TCE foram apontadas pela Controladoria-Geral da União (CGU) no estado do Ceará, conforme o teor da nota de auditoria 201203088/03 (peça 4, p. 206-peça 5, p. 9) , que indicou prejuízo potencial no montante de R$ 1.514.482,59.
Apuração interna da universidade, mediante comissão de TCE, concluiu que a empresa prestadora de serviços (Audiosom Comércio e Serviço Audiovisual Ltda) seria a única responsável por prejuízos da ordem de R$ 316.406,00 em razão de superfaturamentos (pagamentos por serviços em valor superior ao contratado) . Já os servidores envolvidos (Luis Carlos Uchoa Saunders, Pró-Reitor de Administração, Joana Darc Cabral Figueiredo, Diretora de Administração, e Valderi Dias Ferreira Filho, pregoeiro) , deveriam, segundo a comissão, ser penalizados com sanções administrativas. O parecer da CGU (peça 10, p. 410-412) , de 20/12/2013, manifestou-se no mesmo sentido.
No TCU, após exame inicial, as seguintes providências foram determinadas por meio do Acórdão 6445/2016-TCU-Primeira Câmara: a) revisar o valor do débito para R$ 702.069,00, conforme informações prestadas pela própria UFC; b) desconsiderar a personalidade jurídica da empresa Audiosom, para responsabilizar seus sócios pelo débito apurado; c) realizar a citação solidária de Luis Carlos Uchoa Saunders, de Joana D'arc Cabral Figueiredo, da empresa Audiosom e dos seus sócios; e d) realizar a audiência de Luis Carlos Uchoa Saunders, Joana D'arc Cabral Figueiredo e Valderi Dias Ferreira Filho.
Em análise de mérito (peça 98) , a então Secex/CE concluiu: (i) pelo acolhimento das razões de justificativa do Sr. Valderi Dias Ferreira Filho, pregoeiro; (ii) pela rejeição das manifestações apresentadas por Joana D'arc Cabral Figueiredo, Diretora de Administração da UFC; (iii) pela rejeição das alegações de defesa dos sócios da empresa contratada; (iv) e pela revelia da empresa contratada e do Sr. Luis Carlos Uchoa Saunders, Pró-Reitor de Administração da UFC, ora recorrente. 
A proposta de encaminhamento da unidade foi acatada pela Primeira Câmara, nos termos da decisão recorrida, resultando na irregularidade das contas dos responsáveis, com exceção do Sr. Valderi Dias Ferreira Filho, condenação solidária em débito e aplicação de multas proporcionais ao dano apurado. Aos gestores da UFC ainda foi aplicada a multa do art. 58, inciso II, da Lei 8.443/1992. 
Na presente fase, a Secretaria de Recursos (Serur) , em manifestações uniformes (peças 161-163) e integralmente secundada pelo parecer do Ministério Público junto ao TCU (peça 164) , considerou as argumentações carreadas pelo Sr. Luis Carlos Uchoa Saunders insuficientes para modificação do acórdão combatido, de sorte que propôs negar provimento ao recurso de reconsideração em exame.
Feita esta breve introdução, passo a examinar a matéria.
Conforme o despacho à peça 158, o recurso interposto preenche os requisitos de admissibilidade previstos nos arts. 32, inciso I, e 33 da Lei 8.443/1992, c/c o art. 285 do Regimento Interno do TCU, de forma que deve ser conhecido.
Em síntese, as alegações recursais do Sr. Luis Carlos Uchoa Saunders se ocupam de discutir: (i) a inaplicabilidade dos efeitos da revelia no seu caso, ante a pluralidade de responsáveis citados e o fato de o processo versar sobre direitos indisponíveis; (ii) a sua conduta individual e a desproporcionalidade da condenação imposta, tendo em vista que as irregularidades administrativas decorreram de precariedade orçamentária e carência de pessoa, em contexto de expansão universitária, e não de má-fé, sem que tenha havido locupletamento de sua parte; argui a ausência de provas de que ele tenha destruído ordens de serviço, conduta a ele atribuída; e menciona medidas por ele adotadas com o objetivo de resguardar o erário e melhorar a infraestrutura na UFC; e (iii) a condenação solidária em débito, tendo em vista a ausência de comprovação de que tenha recebido valores indevidamente, de forma que pugna pela análise da conduta de forma individual.
Com relação à revelia, tenho por suficientes as análises procedidas pela Serur. Conforme indicou a unidade, o instituto ficou plenamente caracterizado ante o não comparecimento do responsável, e, diferentemente das implicações previstas no Código Civil, neste Tribunal a revelia apenas não obsta a tramitação normal do processo, no âmbito do qual eventual condenação deverá estar devidamente embasado em provas robustas e contundentes, o que de fato ocorreu.
Já no que se refere ao mérito, cabe perquirir, nesta fase recursal, se as alegações oferecidas são suficientes para desconstituir, ainda que parcialmente, as condutas e irregularidades que foram atribuídas ao responsável.
Cumpre, antes, rememorar o contexto fático em que se deram as irregularidades apuradas nesta TCE, conforme bem delineado pelo relator a quo, Ministro Bruno Dantas, no voto que sustenta a deliberação ora recorrida:
10. (...) apenas para que se tenha noção da gravidade dos fatos ocorridos naquele período na UFC, é de se registrar que praticamente os mesmos responsáveis são reús em pelo menos quatro ações de improbidade administrativa (...) e cinco ações penais por crimes previstos na Lei 8.666/1993 (...) no âmbito da Justiça Federal - Seção Judiciária do Ceará envolvendo, além do pregão 130/2010, sob exame, também os pregões 168/2010, 54/2011, 101/2011, 119/2011 e 1/2012.
11. A título ilustrativo, em tais ações foram narradas as seguintes irregularidades:
11.1. Relações pessoais entre os réus, restando comprovada a movimentação e transferência de recursos financeiros entre as contas dos promovidos de fevereiro/2010 a fevereiro/2011, conforme provas constantes do Inquérito Policial 663/2009-4-SR/DPF/CE e do Laudo de Perícia Criminal Federal 1.036/2014.
11.2. Apenas empresas pertencentes ao mesmo grupo ou a parentes respondiam a consulta de preços para elaboração do orçamento estimativo da licitação.
11.3. Os serviços vencidos por uma empresa (por exemplo, a Audiosom) eram executados por outras empresas pertencentes basicamente ao mesmo grupo, como a Multemprex Comércio e Serviços de Alimentação, Eventos, Informática e Audiovisual Ltda. (12.985.431/0001-33) e a PR3 Comércio e Serviços Digitais Ltda. (11.084.814/0001-78) , a despeito da ausência de cláusula permissiva de subcontratação no edital ou no contrato. Na verdade, não seria nem o caso de subcontratação, porque não foi formalizada, mas sim de execução irregular do objeto do contrato.
11.4. Ocorrência de superfaturamento, sendo prática comum a apresentação de notas fiscais sem correspondência com os serviços prestados, seja por serem cobrados em duplicidade, por não terem sido solicitados no orçamento inicial ou por não terem sido efetivamente prestados. As cobranças irregulares foram apuradas pela CGU/CE e pela própria UFC.
O recorrente foi chamado aos autos conforme segue.
- Audiência (peça 50) em razão de indícios de favorecimento da licitante Audiosom Comércio e Serviços Audiovisuais Eventos e Promoções Ltda. no pregão 130/2010, consubstanciados em conhecimento antecipado por parte da empresa de exigências que seriam inseridas na segunda versão do edital e burla ao caráter competitivo do certame mediante inclusão de exigências direcionadas.
- Citação (peça 51) em razão de pagamentos indevidos feitos à Audiosom Comércio e Serviços Audiovisuais Eventos e Promoções Ltda. no âmbito do contrato decorrente do Pregão 130/2010, assim caracterizados por: (i) realização de pagamentos de valores superiores aos pactuados no contrato; (ii)  inclusão de serviços de manutenção em valor superior à compra de equipamentos novos; e (iii)  remuneração de serviços de manutenção em equipamentos não reconhecidos como de propriedade da universidade.
Coloco-me de acordo com as análises procedidas pela unidade instrutiva. 
As irregularidades ensejadoras de audiência estão bem caracterizadas nos autos. Com efeito, a comissão de sindicância da UFC instituída para apurar os apontamentos da CGU logrou demonstrar acima de dúvidas "a realização de atos orquestrados com vistas a fraudar o certame" (peça 1, p. 25-32) , entre os quais destaco: suspensão imotivada do edital; inclusão de exigências na segunda versão do documento, direcionadas à empresa Audiosom; conversão irregular de pregão eletrônico em presencial; coincidência de datas nas quais se verifica a movimentação de empregados entre empresas do mesmo grupo societário (demissão da PR-3 e admissão na Audiosom) justamente para atender as exigências da segunda versão do edital, o que comprova de forma cabal o conhecimento antecipado aos termos do documento por parte da Audiosom. 
Com relação à conversão do certame de eletrônico para presencial, destaco ainda o seguinte trecho do relatório de sindicância: 
Daí porque agora se entende a razão da conversão do Pregão eletrônico em presencial e a existência do dispositivo de que a licitante vencedora deveria possuir sede ou filial em Fortaleza (item 8.03.07, fls. 759/760, vol. 4) . O primeiro ato foi importante para dificultar o acesso da informação de possíveis interessados fora do Estado, já que no Pregão presencial há necessariamente o deslocamento do representante da empresa, como todos os custos a ele inerentes para o local do certame. Em referência à segunda exigência, o fato de a licitante ter sede ou filial em Fortaleza, por si já afasta quem não atende estas condições, sendo pouco provável pensar que uma empresa venha montar a sua estrutura em Fortaleza somente para participar de uma licitação. Peça 1, p. 31.
Embora o recorrente faça menção a "irregularidades administrativas" em meio a situação de precariedade orçamentária e carência de servidores, o que se viu foram graves, manifestas e comprovadas violações à Lei de Licitações, passíveis de enquadramento inclusive na esfera penal. O então Pró-Reitor de Administração da UFC era o ordenador de despesas responsável, e todos os atos no âmbito do Pregão 130/2010 ou foram feitos sob sua supervisão ou praticados diretamente por ele (e.g. assinatura do contrato e homologação do edital) .
Diante da robustez de elementos que apontam a ocorrência de fraude licitatória, a tese do recorrente de que não houve má-fé ou locupletamento de sua parte, caso admitida, levaria então a crer que foi ludibriado pelos seus subordinados e pela Audiosom, esses sim agindo em desiderato delitivo. Ora, mesmo nesse cenário, inafastável seria a sua responsabilidade, tamanha é a distância de seus atos daqueles que deveriam ter sido praticados por um gestor de mínima diligência.
Nesse passo, o caso concreto sob exame leva a concluir que restaram caracterizados erros grosseiros de sua parte, conforme previsto no art. 28 do Decreto-Lei 4.657/1942 (incluído pela Lei 13.655/2018 - Lei de Introdução às Normas do Direito Brasileiro) . O decreto regulamentador da matéria (9.830/2019) assim preconiza:
Art. 12.  O agente público somente poderá ser responsabilizado por suas decisões ou opiniões técnicas se agir ou se omitir com dolo, direto ou eventual, ou cometer erro grosseiro, no desempenho de suas funções.
§ 1º Considera-se erro grosseiro aquele manifesto, evidente e inescusável praticado com culpa grave, caracterizado por ação ou omissão com elevado grau de negligência, imprudência ou imperícia.
Pelos mesmos motivos, a imputação de débito solidário ao recorrente deve persistir. 
O próprio responsável reconhece a ocorrência de recebimento, por parte da empresa, de valores da UFC sem a correspondente prestação de serviço, mas questiona sua condenação em débito por não ter se beneficiado de recursos indevidos.
Não é possível albergar tal entendimento. Primeiro, porque o Sr. Luis Carlos praticou ou respaldou atos que resultaram na assinatura de contrato calcado em evidentes sinais de fraude, conforme já apontado, com todos os riscos daí associados. Segundo, porque, nessas condições, e ainda partindo-se do pressuposto que o recorrente não agiu de má-fé, como defende, era especialmente exigível de sua parte supervisionar o acompanhamento da execução do contrato, ainda que de forma indireta.
Ao contrário, observou-se a inexistência de qualquer supervisão sobre as atividades da Sra. Joana D'arc Cabral Figueiredo, diretora do Departamento de Administração e sua subordinada direta, configurando a culpa in vigilando do Pró-Reitor (peça 1, p. 35) , bem como deixou de nomear fiscal do contrato (peça 1, p. 36) . Assim, não há como afastar a responsabilidade solidária do recorrente pelos prejuízos que vieram a ser causados pelo indigitado contrato, pois suas ações e omissões contribuíram diretamente para tal ocorrência. 
Acerca do argumento de que não há provas de que o recorrente tenha destruído ordens de serviços referentes aos consertos de equipamentos, questão não enfrentada pela Serur, é preciso reconhecer que houve uma imprecisão nos termos de sua citação (peça 51) , que atribuiu diretamente ao Sr. Luis Carlos tal ocorrência, em desalinho com o relatório de sindicância interna já mencionado, o qual, por sua vez, assim alinhavou:
Ao Sr. Luiz Carlos Uchoa Saunders, ex-Pró-Reitor de Administração, pelas seguintes condutas e tipos, as quais foram diretamente por ele praticadas e/ou ratificadas na qualidade de ordenador de despesa:
 (...) 
inexistência de supervisão sobre as atividades da Diretora do Departamento de Administração, sua subordinada direta (culpa in vigilando) (art. 13 c/c o art. 30, inc. I, V, VII do Regimento da Reitoria da UFC) , sendo com ela responsável solidário pelos prejuízos causados face a sua condição de ordenador de despesa, tendo em vista o descumprimento por parte da servidora de diversas normas legais e contratuais referente aos Pregões n°s 119/2011 e 130/2010:
 (...) 
d) destruição por parte da Diretora do Departamento de Administração de parcela das ordens de serviços referentes aos consertos dos equipamentos, com datas anteriores a 6 meses desta sindicância, conforme informação prestada em depoimento, sob a alegação da falta de local suficiente para armazenar as referidas ordens de serviço (item 4.14, letra "h") ; (peça 1, p. 36; foram acrescidos e suprimidos grifos em relação ao original) .
No entanto, apesar de assistir razão ao recorrente quanto a este ponto específico, em nada se altera a situação fática encontrada e já amplamente demonstrada nos autos. Ao fim e ao cabo, sob a gestão do então Pró-Reitor de Administração, o Pregão 130/2010 foi eivado de manifestas irregularidades que jamais passariam desapercebidas aos olhos de um dirigente minimamente precavido.
Diante de todo o exposto, concluo que não foram apresentados, nesta fase recursal, quaisquer argumentos ou provas aptos a desconstituírem as irregularidades e prejuízos identificados, de forma que a decisão recorrida deve permanecer incólume.
	Com essas considerações, anuindo aos pareceres prévios, VOTO para que o Tribunal aprove a minuta de acórdão que ora submeto à apreciação deste Colegiado.
TCU, Sala das Sessões Ministro Luciano Brandão Alves de Souza, em 27 de agosto de 2019.
Ministro VITAL DO RÊGO 
Relator